最高法院刑事判決　　　　　　九十六年度台上字第五四六九號
上　訴　人　台灣高等法院檢察署檢察官
被　　　告　甲○○
選任辯護人　蔡俊有律師
　　　　　　蕭萬龍律師
　　　　　　趙昌平律師
上列上訴人因被告違反公職人員選舉罷免法案件，不服台灣高等
法院中華民國九十六年七月十三日第二審判決（九十六年度上訴
字第一三八五號，起訴案號：台灣桃園地方法院檢察署九十三年
度偵續字第一三八號），提起上訴，本院判決如下：
    主  文
原判決撤銷，發回台灣高等法院。
    理  由
本件原判決以公訴意旨略稱：被告甲○○與黃國瑞均係桃園縣桃
園市第九屆市長候選人，被告明知不得意圖使候選人不當選，而
以文字、圖畫、錄音、錄影、演講或他法，散布謠言或傳播不實
之事，竟於競選期間之民國九十一年一月十九日起至同年月二十
四日止，委由工讀生或臨時工，在桃園縣桃園市沿街派送或投擲
信箱，或以隨聯合報、中國時報、自由時報夾報等方式，大量散
發內載「超級大特權黃國瑞」、「特權」、「黑官」、「金權」
等內容，並佐以黃國瑞揹降落傘空降漫畫之不實文宣，並於九十
一年一月二十三日，在桃園縣桃園市○○路一一九六號競選總部
，手持上載「超級大特權黃國瑞」等內容之前開不實文宣，舉行
記者會，指摘黃國瑞係「特權」、「黑官」，藉此意圖使黃國瑞
不當選，足生損害於黃國瑞之名譽。因認被告涉犯公職人員選舉
罷免法第九十二條之罪嫌等語。而經審理結果，認被告被訴之上
開罪嫌，尚屬不能證明，因而維持第一審諭知被告無罪之判決，
駁回檢察官在第二審之上訴。
惟查：審理事實之法院，對於被告有利及不利之證據，均應一併
加以注意，並綜合全部證據資料，本於經驗及論理法則定其取捨
而為判斷，倘為無罪之判決，亦應詳述其全部證據取捨判斷之理
由，否則即有應於審判期日調查之證據未予調查及判決理由不備
之違法。原判決理由說明：「扣案編號三文宣上所印切結書（內
容為：『本公司（戴毅有限公司）於九十一年元月二十二日受雇
（僱）於國民黨桃園市黨部李世俊專員之委託，代為夾送桃園市
市長候選人黃國瑞之競選海報六萬份至各報社，茲因文宣之內容
恐生不必要的誤會，經同意全部回收不予散發出去』），依證人
即當時陪同李世俊簽立該切結書之律師紀亙彥於台灣桃園地方法
院九十三年度重訴字第二二號黃國瑞請求被告損害賠償民事事件
審理時到庭證稱：當時僅有製作一份，且是交給甲○○的競選總
幹事等語，另證人李世俊於上開民事事件審理時亦到庭證稱：該
切結書是甲○○競選總部的人拿走，但不知道是誰云云；又扣案
之編號四文宣，其上有被告與證人彭紹瑾、范綱祥之合照，證人
彭紹瑾、范綱祥於原審（指第一審）法院審理時並均到庭證稱：
渠等於該次選舉時，有與被告合照，簽名亦是渠等所親簽等語，
固堪認扣案編號三、四之文宣，應係被告陣營所製作」。如若無
誤，似意指扣案編號三、四所示之文宣，乃被告競選團隊所製作
。然扣案經甲○○署名之競選文宣、聯合報及中國時報上署名甲
○○之半版競選廣告，依序編號為甲１、甲２、甲３、甲４、甲
５、甲６、甲７、甲８、甲９類鑑定資料，被告事後提出之親筆
簽名，經編為乙類鑑定資料，將上開鑑定資料，送請法務部調查
局鑑定甲○○簽名字跡結果認：「甲１至甲９類印刷簽名字跡經
縮放成同大小後，其字距寬度及筆劃形體均完全疊合，研判甲１
至甲９類鑑定資料係以同一原稿縮放製版印刷而成」，有法務部
調查局九十一年四月二十六日調科貳字第○九一○○二○四三五
○號鑑定通知書乙份在卷可參（見偵他字卷第七七頁），另中央
警察大學就上開筆跡之鑑定報告，亦認：「編號甲１至編號甲９
九件文宣紙上之『甲○○』簽名字跡，其字體大小容有差異，但
仔細觀察其起落筆、筆勢及筆癖、筆劃慣性、三個字之水平走向
排列、筆劃之粗細，及各筆劃之相對間距與相對位置，完全如出
一轍，可以判定均係同一個簽名之複製版格放」。（見同上卷第
五九頁背面）則上開文宣上「甲○○」簽名字跡，既均係由同一
簽名之複製版印刷而成；內載：「超級大特權黃國瑞」、「特權
」、「黑官」、「金權」等內容，並佐以黃國瑞揹降落傘空降漫
畫之不實文宣，亦有與其他文宣及報載競選廣告相同之甲○○簽
名，則該簽名原稿及複製版，係由何人保管﹖複製版係由何人製
作﹖使用時須經由何項程序﹖應否經被告授權﹖若不以被告授權
為必要，被告競選團隊中究係由何人主管此事﹖又「候選人印發
以文字、圖畫從事競選之宣傳品，應親自簽名」，為公職人員選
舉罷免法第五十一條第一項前段所明定；違反上開規定，依同法
第九十七條第一項，應科處新台幣一萬元以上十萬元以下罰鍰。
原判決理由說明：「扣案編號一至七之競選文宣【扣案編號八、
九文宣，係被告於第一審法院審理時提出】，及聯合報、中國時
報上署名【甲○○】之競選廣告，暨被告事後提出之親筆簽名，
經法務部調查局鑑定字跡結果認：「甲類『甲○○』字跡【指上
開競選文宣及聯合報、中國時報競選廣告上『甲○○』簽名】係
經過網照相、製版後以油墨印刷而成，各筆劃所呈現者，均為印
刷網點之特徵，無法鑑析其原書寫筆劃之筆力、筆速等筆跡動態
特徵，故歉難與乙類簽名【指被告提出之親筆簽名】進行精確鑑
定。本案如依現有資料，僅憑字跡之外形、結構等表象特徵觀察
比對，認為甲類『甲○○』簽名字跡式樣與乙類簽名式樣並不相
符」，有該局九十一年六月十七日調科貳字第○九一○○三四四
四三○號鑑定通知書乙份在卷可參，嗣上開資料經中央警察大學
鑑定結果，稱：「編號甲【指上開競選文宣及聯合報、中國時報
競選廣告上『甲○○』簽名】與編號乙【指用以對照之被告親筆
簽名】就其筆劃特徵、流向、書寫之筆癖慣性，及其相對之幾何
關係而言，特徵均明顯不同」，有該校九十二年五月二十七日校
科字第○九二○○○○六六三號鑑定書乙份可資佐證，依上開鑑
定意見可知，扣案文宣及聯合報、中國時報上之『甲○○』署名
，應均非被告所親簽」。如若無誤，則被告競選團隊何以於宣傳
品上使用與被告親筆簽名明顯不符之「甲○○」字跡﹖該等簽名
若非被告親書，究係何人代為﹖曾否經被告授權﹖被告故違上揭
法律規定之目的何在﹖是否係為規避競選期間製作、散布不實宣
傳品之民刑事責任，而預留脫罪之路﹖可否執此簽名不符及被告
否認扣案宣傳品係其親筆簽名，即逕認其對系爭宣傳品之製作、
散布，均無庸負責﹖況且被告於偵查中辯稱：「我的文宣都沒有
簽名，為何獨有這份簽名，所以我質疑這份是他人造」（見偵
他字第二九頁），不但與原審前揭調查證據之結果不符，復與證
人林源松於第一審證稱：「（問：回應會現場是否有任何記者提
問編號１、８文宣是否是被告競選總部所製作﹖）有的」、「被
告當時說他有簽名的，他都會承認，但是編號１、８是否是他製
作的，他沒有直接回答」（見第一審卷第一宗第一０八頁、第一
０九頁），明顯牴觸；又證人林源松、甘嘉雯於第一審分別證稱
：「（問：當時開回應會時，是否有其他記者請被告回應文宣編
號１、８﹖）有的」、「（問：被告當時如何回應﹖）他希望黃
國瑞可以拿出一個考試證明」（林源松部分，見第一審卷第一宗
第一０八頁）、「（問：妳到被告競選總部時，是否知道現場散
落在桌上之文宣是何人提供的﹖）若是照常理判斷，應該是競選
總部的人提供的」、「被告在現場並沒有否認上開文宣不是他們
的文宣」、「（問：編號１、８之文宣，在新聞現場當時，被告
手持該二張文宣時，他如何陳述﹖）第一張（編號１）他說黃國
瑞透過關係取得現在的位置，比一般人爬上這個位置還要容易」
、「（問：被告在手持編號１、８之文宣時，他有無具體描述宣
傳文宣上『特權』、『黑官』之內容﹖）他就是陳述黃國瑞有高
官親戚，讓他可以一路比平常人更容易做到他現在的位置」（見
同上卷第一一五頁、第一一六頁、第一一九頁）。如若俱屬無誤
，則被告辯稱：「在回應會上我並沒有就文宣內容做回應」（見
同上卷第二四頁），即與事實不符；又系爭競選宣傳品，若非被
告或授權他人所製作，於他人冒用其名義製作、散布該等宣傳品
時，其既為回應該等文宣而召開記者會，當場何以不明確否認該
文宣係其製發﹖何以仍手持該宣傳品本於該文宣內容，對黃國瑞
為相同之質疑﹖況且，於中國時報、聯合報刊登半版廣告所費不
貲，中國時報、聯合報上刊登之扣案被告競選廣告，該選區內之
住居民甚易閱及，被告身為該次選舉之候選人，若該廣告確係他
人冒名刊登，其何以未予澄清，甚至本於該等廣告內容為類似之
主張﹖原判決就上開疑點，俱未調查、審認及說明，即逕為有利
於被告之論斷，尚嫌速斷，且有證據調查未盡及理由不備之違法
。以上，或係檢察官上訴意旨所指摘，或為本院得依職權調查之
事項，應認原判決有撤銷發回更審之原因。
據上論結，應依刑事訴訟法第三百九十七條、第四百零一條，判
決如主文。
中　　華　　民　　國　九十六　年　　十　　月　 十二 　日
                      最高法院刑事第十一庭
                          審判長法官  林　永　茂
                                法官  蘇　振　堂
                                法官  蕭　仰　歸
                                法官  何　菁　莪
                                法官  郭　毓　洲
      本件正本證明與原本無異
                                      書  記  官
中　　華　　民　　國　九十六　年　　十　　月　 十七 　日
                                                      Ｚ
